【裁判字號】    89,上易,1776
【裁判日期】    891129
【裁判案由】    公共危險
【裁判全文】
臺灣高等法院臺南分院刑事判決            八十九年度上易字第一七七六號    Ｇ
      上  訴  人  臺灣臺南地方法院檢察署檢察官
      上  訴  人
      即  被  告  戊  ○  ○
      選任辯護人  蔡  清  河
      被      告  丙  ○  ○
右上訴人因公共危險案件，不服臺灣臺南地方法院八十九年度易字第七二六號中華民
國八十九年九月五日第一審判決（起訴案號：臺灣臺南地方法院檢察署八十八年度偵
字第一三七三七號），提起上訴，本院判決如左：
      主      文
上訴駁回。
      事      實
一、戊○○向庚○○、己○○承租台南市○○路○段二八五號二層樓房（以下簡稱系
    爭樓房）與其丈夫丙○○共同經營小吃店生意，一樓為營業場所，二樓則供丙○
    ○、戊○○夫妻居住休息，戊○○應注意使用瓦斯爐燒煮東西，應隨時注意瓦斯
    爐情形，以防止火災之發生，惟戊○○於民國八十八年十月六日凌晨三時許，在
    系爭樓房一樓後面使用瓦斯爐時，依其智識能力及經營小吃店生意之經驗，應注
    意，且依當時情形又無不能注意之情形，竟疏未注意，致不慎引燃大火，使系爭
    樓房即供其與丙○○使用之住宅付之一炬而全部燒燬，並延燒同路二八七號、及
    同市○○路○段一四七巷三十號、三十二號之房屋，致各該房屋及其內之物品均
    受有重大損害。
二、案經庚○○、己○○訴請臺灣臺南地方法院檢察署檢察官偵查起訴。
      理    由
壹、上訴人即被告戊○○部分：
一、訊據被告戊○○固坦承系爭樓房及前開建築物於前揭時間發生火災燒燬之事實，
    惟矢口否認有何過失涉有右揭公共危險之犯行，辯稱系爭樓房一樓後面的瓦斯爐
    ，只是平常燒開水用，作生意所用之瓦斯爐在前面，一般使用完後面的瓦斯爐時
    ，是關閉瓦斯筒的開關，而非關閉瓦斯爐的旋鈕開關，且火災當時伊並未在一樓
    後面的瓦斯爐燒煮東西，原審依台南市消防局鑑定結果認火災之起火原因係使用
    瓦斯爐不當所致，然伊住處後面燒燬嚴重，則連結瓦斯筒應會高熱而產生氣暴，
    然並未爆炸，亦無瓦斯漏逸之情形；而伊及證人楊麗蓉並未陳稱起火點在何處，
    原判決以伊與楊麗蓉對起火點在伊經營之小吃店後面放置瓦斯筒、瓦斯爐及熱水
    器等物品之走道附近即有違誤；伊之住處固然燒燬嚴重，而伊住處後側即忠義路
    二段一四七巷三十號、三十一號之房屋亦燒燬嚴重，參之證人楊麗蓉之證詞，係
    先發現一樓後側天花板冒煙後，再看見火苗等情，則起火點亦有可能忠義路二段
    一四七巷三十號、三十一號之房屋二三樓，掉落火苗至其住處一樓後面，致釀火
    災云云。
二、經查：
（一）系爭樓房及民族路二段二八七號、及同市○○路○段一四七巷三十號、三十二
      號之房屋，於八十八年十月六日凌晨三時許，因本件火災而被燒燬乙節，為被
      告戊○○所是認，並有現場相片二十二幀附於台南市消防局火災原因調查報告
      書內，及內政部消防署本件火災現場勘查報告書所附照片五十九張附卷可稽（
      見原審卷第五十頁至第七十八頁），並經原審法院至現場勘驗屬實，有勘驗筆
      錄在卷可佐（見原審卷第三十四頁、制第三十五頁），自係事實。
（二）依台南市消防局之本件火災原因調查報告書及原審法院於原審會同內政部消防
      署本件火災現場勘查報告及檢附之照片所示：（１）忠義路二段一四七巷三十
      號、三十二號（同一戶）受燒情形，一樓較輕微，仍有部分尚未受燒，民族路
      二段二八五號一、二樓受燒嚴重，民族路二段二八七號一樓較輕微，有部分尚
      未受燒，二樓較嚴重；（２）忠義路二段一四七巷三十號、三十二號各戶受燒
      情形均以北側較嚴重，北側門窗受燒情形亦以北側較嚴重，且向北側倒塌、彎
      曲，北側外陽台磁磚受燒脫落亦以北側較嚴重，是以火流研判來自北側（即空
      地）方向；（３）忠義路二段一四七巷三十二號二樓陽台外牆受燒情形，磁磚
      脫落以外側（面向空地方向）較嚴重，為一樓並未受燒，亦未見由一樓往上燒
      之火流痕跡；（４）民族路二段二八五、二八七號間空地東側圍牆受燒情形，
      以民族路二段二八五號方向脫落位置較低且嚴重，有一火流方向，其低點於民
      族路二段二八五號後門方向；（５）民族路二段二八五號南面通道後門受燒情
      形，木質門框以北側（內側）受燒碳化較為嚴重，研判火流來自北側（內側）
      方向，即二八五號屋內方向；（６）忠義路二段一四七巷三十號、三十二號三
      樓陽台至地面高度為八五一公分，民族路二段二八五號與二八七號二樓鐵皮屋
      頂至地面高度為六八九公分，依據火係向上燒之原理，該忠義路二段一四七巷
      三十號、三十二號三樓係高於民族路二段二八五、二八七號號二樓鐵皮屋頂，
      則該三樓火燄應無法延燒至民族路二段二八五、二八七號二樓鐵皮屋頂，且二
      棟間隔有二二０公分之空地，且該三樓又有陽台，而縱使有少燒掉落物，亦將
      僅掉落於空地上，不致於掉落至民族路二段二八五、二八七號二樓鐵皮屋頂，
      因此對於火勢由忠義路二段一四七巷三十號、三十二號三樓延燒至民族路二段
      二八五、二八七號二樓鐵皮屋頂之假設，即不成立；（７）民族路二段二八五
      、二八七號二樓兩相隔之木質隔牆受燒情形，碳化以民族路二段二八五號較嚴
      重，研判火勢來自二八五號方向；（８）民族路二段二八五、二八七號一樓隔
      牆受燒情形，以二八五號側之裝潢嚴重燒燬，二八七號受燒並不嚴重，前側尚
      有部分未受波及，又隔牆前側置放電錶處之木質裝潢受燒碳化情形，亦以二八
      五號較嚴重，而民族路二段二八五、二八七號後側廁所窗戶受燒情形，亦以二
      八五號側窗戶窗框碳化較嚴重，研判火勢來自二八五號方向，民族路二段二八
      五號為起火戶；（９）民族路二段二八五號二樓地板受燒情形，以一樓天花板
      側木質碳化較地板面為嚴重，研判火勢來自一樓；（１０）民族路二段二八五號
      一樓天花板橫樑受燒情形，以橫樑後側（南側）拉門附近碳化較嚴重，東、西
      兩側木質裝潢，均以後側（南側）燒失碳化較嚴重，尤其於西側牆壁有一火流
      方向，其低點於拉門附近，則火勢來自拉門方向；（）民族路二段二八五號
      一樓南側臨樓梯之鐵架受燒情形，木質部分受燒以南側碳化較嚴重，研判火勢
      來自鐵架之南側；（）民族路二段二八五號時鐘原掛於一樓樓梯往後側走道
      門上方之壁上，受燒以南面燒熔較嚴重，研判火勢來自走道方向；（）民族
      路二段二八五號後側（南側）廁所受燒情形，南側窗戶木質部分受燒，以東側
      碳化較嚴重，研判火勢來自走道方向。綜上勘查分析研判，認起火點係位於民
      族路二段二八五號一樓後側置方放瓦斯筒、瓦斯爐及熱水器等物品之走道附近
      ，亦有前開照片及卷附台南市警察局火災原因調查報告書及內政部消防署火災
      現場勘查報告表可稽。
（三）復依前開台南市消防局及內政部消防之現場仔細勘驗，起火處附近並未發現有
      化學物品及其它自燃發火物質，故排除自燃發火之可能；清理現場附近有一只
      日光燈，並無短路之痕跡，亦未發現有有電器用品使用情形或電線短路熔痕，
      故亦排除因電氣發火之可能性；現場後門關閉，且為營業時間，被告及證人楊
      麗蓉表示未發現有可疑人、物出入，亦排除人為縱火之可能性；而起火處附近
      通道地板之棧板並未受波及，附近置放之漂白水塑膠容器並未燒熔，火勢顯有
      一定之高度，而依台南市消防局於八十八年十月六日發生後之連續數日，至現
      場勘驗，發現起火處附近遺留有一個瓦斯爐，上面有鍋爐燒損之物品，依瓦斯
      爐附近燒損程度，均顯示火流在瓦斯爐附近燒損甚為激烈，而瓦斯爐旋扭開關
      並未完全關閉，復依據現場之被告戊○○及證人楊麗蓉表示，現場火勢及為快
      速，顯示其發火源為易燃物品，顯示起火原因為瓦斯爐火不慎引起等情，亦有
      台南市消防局火災調查報告書在卷可稽。
（四）被告戊○○於台南市消防局訊問時供稱：女工楊麗蓉告訴我屋內後面冒出濃煙
      ，我就跑進屋裡差不多第一個冰箱（大型）處，發現第二個冰箱後面靠樓梯處
      天花板有大量濃煙冒出來等語；證人即被告戊○○幫傭楊麗蓉於台南市消防局
      證稱：我發現民族路二段二八五號屋內後面冒煙，我就通知老闆娘戊○○等語
      ；證人即民族路二段二八三號之丁○○於台南市消防局證稱：「我一聽見有人
      喊失火，即與我兒子跑至隔壁二八五號中間處拿起滅火器向廚房上方滅火，當
      時二八五號老闆娘亦在場打火」、「火警是從民族路魚家莊小吃店內起火的，
      於八十八年十月六日上午三時十分許後生的，當時我在自營的碳烤店準備收攤
      」等語；復於本院證稱：應該是在民族路二段二八五號起火的，燒的很嚴重等
      語（見本院八十九年十一月七日訊問筆錄）。復據被告戊○○及證人楊麗蓉於
      台南市消防局均指證起火處所係由民族路二段二八五號，屋內後方開始冒煙等
      語（見台南市消防局火災調查報告書所附照片第十七、第十八張）；核與前開
      台南市消防局及內政部消防署之鑑定相符（參卷附台南市警察局火災原因調查
      報告書及內政部消防署火災現場勘查報告表），是本件火災之起火點為被告戊
      ○○所經營之小吃店後面置放瓦斯筒、瓦斯爐及熱水器等物品之走道附近，應
      足確定。被告於本院翻異前供，以前揭情詞置辯，然發生火災並不一定即有氣
      爆之發生，被告復質疑忠義路二段一四七巷三十號、三十二號受損亦嚴重，有
      可能火災係由忠義路二段一四七巷三十號、三十二號起火，而延燒至民族路二
      段二八五號云云，然依前開之勘查情形：忠義路二段一四七巷三十號、三十二
      號各戶受燒情形均以北側較嚴重，北側門窗受燒情形亦以北側較嚴重，且向北
      側倒塌、彎曲，北側外陽台磁磚受燒脫落亦以北側較嚴重，是以火流研判來自
      北側（即空地）方向；而忠義路二段一四七巷三十號、三十二號三樓陽台至地
      面高度為八五一公分，民族路二段二八五號與二八七號二樓鐵皮屋頂至地面高
      度為六八九公分，依據火係向上燒之原理，該忠義路二段一四七巷三十號、三
      十二號三樓係高於民族路二段二八五、二八七號號二樓鐵皮屋頂，則該三樓火
      燄應無法延燒至民族路二段二八五、二八七號二樓鐵皮屋頂，且二棟間隔有二
      二０公分之空地，且該三樓又有陽台，而縱使有少燒掉落物，亦將僅掉落於空
      地上，不致於掉落至民族路二段二八五、二八七號二樓鐵皮屋頂，因此對於火
      勢由忠義路二段一四七巷三十號、三十二號三樓延燒至民族路二段二八五、二
      八七號二樓鐵皮屋頂之假設，即不成立等情；而被告以既有該空地，則自無由
      自民族路二段二八五號延燒至忠義路二段一四七巷三十號、三十二號云云，惟
      依前述忠義路二段一四七巷三十號、三十二號受燒情形，一樓較輕微，仍有部
      分尚未受燒，二樓以上較嚴重，及依據火係向上燃燒之原理等情，則起火點自
      前開民族路二段二八五號一樓後面置放瓦斯筒、瓦斯爐及熱水器等物品之走道
      附近，往上自可延燒忠義路二段一四七巷三十號、三十二後之房屋，是被告所
      辯自無足採，被告請求傳訊內政部消防署鑑定人員陳群應、張福綜及高慶煌等
      人，既已鑑定明確，自無再傳訊之必要。
（五）依前述台南市消防局勘驗火災現場時，在起火點附近發現置有被告戊○○自稱
      平常燒開水所用之瓦斯爐及被燒燬之鍋子等物件，營業中僅置母火云云，且該
      瓦斯爐之旋鈕開關顯示在未關閉之狀態等情，有前開台南市消防局火災調查報
      告書在卷可稽；而在起火點附近之日光燈及熱水器，均未發現有短路或異樣，
      研判起火原因並非電氣或熱水器所造成，亦有內政部消防署鑑定書在卷可按；
      是台南市消防局認定本件火災之起火原因為使用瓦斯爐不當所引起，應可確定
      。被告戊○○雖辯稱平常使用該瓦斯爐具是關閉瓦斯筒之開關，而非開關瓦斯
      爐之旋鈕開關，而當日瓦斯筒的開關有關閉云云。惟查，當日系爭樓房後面的
      瓦斯爐所用之瓦斯筒是否已關閉乙節，因該瓦斯筒之開關部分為塑膠製品，於
      消防人員滅火之後，該開關已被燒燬，是消防局人員當時並未注意是否關閉乙
      節，業據證人即台南市消防局甲○○於原審到庭結證屬實；何況，一般人使用
      瓦斯爐之習慣，或許可能只關閉瓦斯爐之開關，而不關閉瓦斯筒之開關，卻顯
      少不關閉瓦斯爐開關而只關閉瓦斯筒之開關者。雖被告帶同到庭之證人乙○○
      於本院到庭證稱：伊於發生火災後約一星期載回瓦斯筒，當時瓦斯筒開關有關
      云云，然查依前述，該開關已被燒燬，則何能知是否已關？且被告於營業中既
      留有一點母火，則當時尚未打烊，依常情自尚未關閉，是證人乙○○前開所證
      ，顯係事後迴護之詞，尚非可採。是被告戊○○所辯，與常情有違，尚難憑採
      。
（六）系爭民族路二段二八五號樓房於發生火災之時，並無他人侵入之跡象，被告戊
      ○○之夫丙○○早於火災發生前一小時餘之當日凌晨一時許，即已上樓睡覺，
      在火災發生時，丙○○聽到聲音才從二樓跳樓逃生等情，為丙○○迭次所自述
      綦詳，復為被告戊○○所不否認，並經當時在場之證人楊麗蓉證述屬實，應係
      事實；是火災發生之前，會使用系爭樓房後面瓦斯爐燒煮東西之人，只有被告
      戊○○一人，亦僅被告戊○○看管之中；而本件火災起火原因既確定為使用該
      系爭樓房後面瓦斯爐不慎所引起，則使用該瓦斯爐不當致因過失引起本件火災
      之人，自係被告戊○○。又被告戊○○否認有此犯行，惟被告戊○○茍無犯前
      開失火罪，自無負民事賠償責任甚明，證人丁○○於本院證稱被告有與渠和解
      賠償等語，復為被告所自承與被燒燬較輕之戶有賠償等語（見本院八十九年十
      一月七日訊問筆錄），則被告戊○○如認無該失火行為何須賠償，其既已賠償
      受害人，所辯亦與常情有違。
（七）綜上所述，上訴人即被告戊○○所辯顯係事後卸責之詞，委無足採。本件事證
      已臻明確，被告戊○○失火燒燬現供人使用之住宅之犯行，洵堪認定。
三、核上訴人即被告戊○○所為，係犯刑法第一百七十三條第二項之罪。原審以被告
      罪證明確，因以適用刑法第一百七十三條第二項、第四十一條，罰金罰鍰提高
      標準條例第一條前段、第二條等規定，並審酌被告過失之程度、犯罪所生之危
      害、犯罪後之態度及尚未與被害人達成和解等一切情狀，量處有期徒刑六月，
      併諭知如易科罰金以三百元折算一日之標準。本院經核原判決認事用法俱無不
      合，量刑亦稱妥適，被告上訴意旨仍執陳詞否認犯罪，指摘原判決不當，並無
      可取，為無理由，應予駁回。
貳、被告丙○○部分：
一、公訴意旨另以：被告丙○○在台南市○○路○段二八五號之系爭樓房與其妻即同
    案被告戊○○共同經營小吃店生意，一樓為營業場所，二樓則供丙○○、戊○○
    夫妻居住休息，丙○○應注意使用瓦斯爐燒煮東西，應隨時注意瓦斯爐情形，以
    防止火災之發生，惟丙○○於八十八年十月六日凌晨三時許，在系爭樓房一樓後
    面使用瓦斯爐時，依其智識能力及經營小吃店生意之經驗，應注意，且依當時情
    形又無不能注意之情形，竟疏未注意，致不慎引燃大火，使系爭樓房即供其與戊
    ○○使用之住宅付之一炬而全部燒燬，並延燒同路二八七號、及同市○○路○段
    一四七巷三十號、三十二號之房屋，致各該房屋及其內之物品均受有重大損害，
    因認被告丙○○涉有公共危險罪嫌云云。
二、按犯罪事實應依證據認定之，無證據不得推定其犯罪事實；又不能證明被告犯罪
    者，應為無罪之諭知，刑事訴訟法第一百五十四條、第三百零一條分別定有明文
    。本件公訴人認被告丙○○涉有前揭罪嫌，無非以被告丙○○係系爭樓房之屋主
    且在該處經營小吃店生意，被告自負有防止火災發生之義務，被告在未確實巡查
    小吃店中所有之爐火是否已確實關閉之前，擅行離去上樓睡覺，以致小吃店發生
    火災，自應負過失責任為據。訊據被告丙○○矢口否認有何過失，辯稱火災發生
    之前一小時餘，伊即上樓睡覺，本件火災之發生，伊並無過失等語。
三、經查，被告丙○○早於火災發生前一小時餘之當日凌晨一時許，即已上樓睡覺，
    在火災發生時，丙○○係聽到聲音才從二樓跳樓逃生等情，為同案被告戊○○陳
    述綦詳，並據當時在場之證人楊麗蓉證述屬實，是被告辯稱火災發生之時，伊早
    已上樓睡覺乙節，為可採信。次查起火原因依前述係使用瓦斯爐不當所引起，而
    當時既尚在營業中，被告丙○○因故早點睡覺，自應僅由被告戊○○負注意之責
    。
四、綜上所述，火災發生之時，被告丙○○既已就寢一時餘，應可推定使用瓦斯爐不
    當致發生本件火災之人，並非被告丙○○。此外復查無其他積極證據足資證明被
    告丙○○有前揭公訴意旨所稱之犯行，揆諸前揭說明，原審以不能證明被告丙○
    ○犯罪，而為被告丙○○無罪之諭知。本院經核亦無不合，檢察官循告訴人之請
    求，上訴意旨仍執前詞指摘原判決不當為無理由，應予駁回。
參、據上論斷，應依刑事訴訟法第三百六十八條，判決如主文。
本案經檢察官楊秀美到庭執行職務。
中    華    民    國      八十九      年      十一      月      二十九  日
                                  臺灣高等法院臺南分院刑事第一庭
                                      審判長法官  楊    明    章
                                            法官  蔡    長    林
                                            法官  王    浦    傑
右正本證明與原本無異。
不得上訴。
                                      法院書記官  易    慧    玲
中    華    民    國      八十九      年      十一      月     三十    日
附錄本案論罪科刑法條全文：
刑法第一百七十三條第一項、第二項：
放火燒燬現供人使用之住宅或現有人所在之建築物、礦坑、火車、電車或其他供水、
陸、空公眾運輸之舟、車、航空機者，處無期徒刑或七年以上有期徒刑。
失火燒燬前項之物者，處一年以下有期徒刑、拘役或五百元以下罰金。


司法院資訊處製作；財團法人民間司法改革基金會備份。
